【裁判字號】    92,上易,193
【裁判日期】    920415
【裁判案由】    竊盜等
【裁判全文】
臺灣高等法院臺中分院刑事判決                    九十二年度上易字第一九三號
    上  訴  人
    即  被  告  戊○○
右上訴人，因被告竊盜等案件，不服臺灣臺中地方法院九十一年度易字第二六三號，
中華民國九十一年十月十七日第一審判決（起訴案號：臺灣臺中地方法院檢察署九十
年度偵字第六一八五號）提起上訴，本院判決如左：
    主  文
原判決關於戊○○部分撤銷。
戊○○共同連續竊盜，處有期徒刑肆月，如易科罰金以參佰元折算壹日。
    事  實
一、戊○○與甲○（經原審判決有期徒刑四月，提起上訴後撤回而確定）基於共同犯
    意聯絡，意圖為自己不法之所有，並基於概括犯意，明知未經許可，不得在如附
    圖所示臺中縣大甲溪行水區內擅採砂石，卻由戊○○以每日工資新台幣（下同）
    五千元代價，僱用甲○駕駛所有之型式為ＭＳ一二０之黃色挖土機一部，自民國
    （下同）九十年一月間某日起至九十年二月二十四日止，在台中縣石岡鄉土牛村
    國校巷底大甲溪河床，如附圖所示行水區內國有土地處，先後竊盜國有之行水區
    內砂石，範圍大者寬約五十公尺長約七十公尺，範圍小者寬約五公尺長約十公尺
    ，嗣於九十年二月二十四日十五時許，為警會同經濟部水利署第三河川局人員至
    上址，當場發覺上開盜挖竊盜砂石之情形，並扣得甲○置放該處之挖土機一部，
    循線至台中縣石岡鄉○○村○○路和順巷十七號戊○○住處門前，當場查獲由甲○盜採後載運至該處之前揭砂石一堆（長約三百八十公分、寬約二百八十公分、
    高約一百公分）。
二、案經臺中縣警察局東勢分局報請臺灣臺中地方法院檢察署檢察官偵查起訴。
    理  由
一、訊據上訴人即被告（下稱被告）戊○○，固坦承有於前揭日期，在其所有住處前
    遭查獲上開砂石之情事，惟矢口否認有上開共同竊盜、違反水利法第七十八條第
    一項第三款之犯行，並先後辯稱：其僅於八十九年年底，僱用同案被告甲○，至
    其祖父黃國所有土地上之竹園整地十多天，甲○其後何以採取河川之砂石，與其
    無關，且其祖父黃國所有土地，與行水區土地相隔，甲○應不致於故意在河床挖
    取大量之砂石云云。惟查：
(一)同案被告甲○採取砂石之地點，在台中縣東勢鎮○○○○○段距離土牛堤防尾約
    五百公尺處之情事，有經濟部水利處第三河川局現場勘查紀錄表一份附卷可稽，
    且該處係屬河川公地，土地所有人為中華民國，法定管理機關為經濟部水利署，
    該挖取位置因屬河川內之高灘地，目前經濟部水利處第三河川局正辦理堤防新建
    工程中，依目前河況尚不致有改變水流致生公共危險等情，亦經原審函詢經濟部
    水利處第三河川局查明屬實，有該局九十一年三月十二日利三管字第０九一五０
    ０一六二四０號、九十一年五月六日水三管字第０九一五００三五０二０號覆函
    各一份在卷可按（參見原審卷七四、七五頁）。又證人即當時至現場勘查之經濟
    部水利處第三河川局承辦人員丙○○，於原審時結稱：查獲地點上方有土牛堤防
    存在，因該處附近尚無其他土石或工作物等作界線，當時係先依據該堤防約四十
    五度角之斜線狀況區別認在河川區域內，事後並再查對河川圖籍後，能確定所盜
    採位置確實在國有土地內，且該盜採位置距離被告戊○○所有竹園尚有一段距離
    等語在卷，是以該位置距離已興築之土牛堤防既僅約五百公尺之距離，證人丙○○事後並再一次比對河川圖籍加以確認，加以該採取位置鄰接處即有相當水流經
    過之情形，有現場照片在卷可參，足見前揭採取砂石之地點，應在大甲溪行水區
    內無訛。況且，被告戊○○祖父黃國所有之台中縣石岡鄉○○○段第一０八、一
    一一、一一二地號土地（重測前為土牛段土牛小段四、六、七地號土地），距離
    前揭採取砂石位置尚有距離等情，有河川圖籍附卷可參，並經證人丙○○、陳台
    安於原審時證稱：被告戊○○所有竹園距前往查獲之挖取砂石地點仍有距離等情
    在卷，嗣經本院再傳喚證人丙○○到庭比對後，另函請經濟部水利署第三河川局
    再度確認之結果，應如附圖之位置等情，復有該署九十二年三月二十四日函文檢
    送之新附圖可憑（參見本院卷六八頁），足見經濟部水利署第三河川局承辦人員
    ，再三確認後認定該盜採地點，係在行水區內國有土地，而非在被告戊○○祖父
    所有土地內，至為明確，要堪認定。
(二)證人即查獲前曾目睹同案被告甲○前往挖取砂石之丁○○，於警訊時明確指稱在
    卷，並於原審及本院調查時先後結稱：伊於查獲前一日晚間，即曾見同案被告甲○在距離被告戊○○所有竹園附近約五公尺之處挖取砂石，查獲前二日亦曾見過
    同案被告甲○駕駛挖土機在更下游處挖取砂石，查獲當日早上同案被告甲○已挖
    到河岸邊，再以卡車載運至被告戊○○住家前，同案被告甲○先在水利地挖取砂
    石後放至被告戊○○所有土地處，再從該處以車載走砂石等語，核與同案被告甲○所供稱：因挖取砂石處有水灘，所挖取砂石是濕的，渠先將之放在被告戊○○
    所有土地上，待乾後再順便載至被告戊○○家中等情相符，雖證人丁○○並非河
    川勘查之專業人員，就該處詳細地點何處方為行水區範圍之證言，尚難認可採，
    惟依伊先後證述情節，同案被告甲○前後挖取砂石之地點，或在被告戊○○所有
    竹園附近，或在河岸附近，自難僅以同案被告甲○亦有在被告戊○○所有竹園內
    或附近挖取乙節，即謂前揭行水區內挖取砂石犯行，並非甲○所為。況且，同案
    被告甲○於警訊時已供稱：渠係在大甲溪河床上整地時，將河床中砂石挖出後，
    又以貨車載運至被告戊○○居住處，以供其興建房屋之用云云，渠僅謂所為係整
    地之目的，對該挖取砂石地點確實位於大甲溪河床內乙節，仍供認屬實，於偵查
    中亦不否認，若如渠所辯稱：渠在該處從小玩到大，對該處地點甚為熟悉，又焉
    有於警訊時及偵查中均坦承所挖取砂石地點係在大甲溪河床，絲毫未曾指明係在
    被告戊○○所有土地內，由此益見同案被告甲○所挖取砂石之地點，確在前揭行
    水區內，甚為明確。被告戊○○於原審時雖聲請至現場勘查同案被告甲○所挖掘
    距離被告戊○○所有竹園土地約五公尺處地點之部分，惟如前所述，同案被告甲○縱有另在該處附近挖取土石之行為，仍與本案堪認渠有在行水區內盜採砂石之
    地點無涉。況且，查獲時認其等盜採砂石之位置，已因該處現正施作堤防工程，
    地形地貌均改變而無法明確指認乙節，業據證人丙○○於原審時證述在卷（參見
    原審卷一二四頁），並經該證人於本院調查時證稱有被盜採屬實，復有本院函請
    第三河川局提供之新附圖可憑，足見該盜採位置甚為明確，且與被告戊○○祖父
    所有土地可區分，本院因認尚無至現場勘查之必要。又上開盜採砂石之地點，屬
    未築有堤防者，為尋常洪水位達到地區之土地等情，亦有經濟部水利署第三河川
    局九十二年二月十七日函文在卷可稽（參見本院卷四六頁），是該地點為行水區
    範圍，亦堪認定。
(三)同案被告甲○於原審時明確供稱：渠係受僱於被告戊○○，為其竹園進行整地工
    作，且為整地需要才挖取砂石，所載運至台中縣石岡鄉○○村○○路和順巷十七
    號戊○○居住處門前之砂石，則係因被告戊○○表明該房屋興建欲使用等語，而
    被告戊○○於警訊時亦供承：確有僱用同案被告甲○整理竹園，其已於九十年初
    農曆春節前給付渠四萬五千元，另有指示同案被告甲○載運二台砂石至和順巷十
    七號處所前，係為作水溝之用，尚未付錢等語，兩人所供犯案之情節大致相符，
    被告戊○○雖辯稱並不知同案被告甲○所載運之砂石係自大甲溪河床盜採云云，
    然亦不否認其居住處前堆放之砂石，確為同案被告甲○所載運前往，況依偵查卷
    之多張相片所示，挖取之砂石與被告竹園泥土之顏色，明顯有別，則同案被告甲○於案發前，僅係代被告處理竹園整地事宜，何須挖取不同顏色之砂石，欲作何
    使用，已有可疑，且被告戊○○既於農曆過年（即國曆元月二十四日）前已支付
    四萬五千元完畢，何以同案被告甲○卻於二月二十四日載運砂石前往被告住處前
    置放，而且甲○何能自他處取得合法砂石之來源，在在可疑，況且，被告與同案
    被告甲○於本院調查時，就受僱之期間、領得工資之總額，明顯供稱有矛盾，是
    被告於案發前如未與同案被告甲○共謀竊盜砂石，則其要甲○載運該砂石前往其
    住處前置放，核與常情自屬有違。又依同案被告甲○、證人丁○○前開證述之內
    容，同案被告甲○係陸續在前揭地點挖取行水區內砂石，並先將之載運往被告戊○○所有竹園內放置，該竹園處且確有明顯卡車往來輪胎痕，此有現場照片附於
    偵查卷為憑，以被告戊○○時常在其所有竹園內工作之情形，對同案被告甲○係
    自前揭行水區內盜採砂石後，再載運至竹園堆放之行為，自得以知悉，甚為灼然
    ，是被告戊○○對同案被告甲○前揭砂石係盜採自行水區內之行為，實難諉稱不
    知悉。況且，證人丁○○復於警訊結稱：查獲前一日晚間及查獲當日早上，伊看
    見同案被告甲○在該處挖取砂石時，因被告戊○○亦在其所有竹園內整地，伊曾
    要被告戊○○不要再挖，否則要報警，被告戊○○則回以只要挖幾台等語，而被
    告戊○○於偵查中，經公訴人提示證人丁○○於警訊時證述內容時，亦陳稱係因
    竹園淹水而至現場等語（參見偵查卷三四頁），其雖另否認曾向證人丁○○表示
    要載二、三車回家等語，惟亦可見被告戊○○確實於證人丁○○前往制止時，即
    得知被告甲○在行水區內盜採砂石之行為，彰彰明甚，是其嗣後辯稱不知情云云
    ，顯屬卸責之詞，尚難採信。
(四)被告於原審時聲請傳喚之證人林文斌，雖到庭結稱：被告戊○○位於台中縣石岡
鄉○○村○○路和順巷十七號房屋之興建包括水溝工程，均為伊所施作，但砂石
    均係依法向建材行所訂購，且在該處所查獲之砂石一堆，亦未曾在工程中使用云
    云（參見原審卷五三、五四頁），然觀諸被告戊○○與伊所簽之合約書內容，雖
    於八十九年十一月十五日即締約（參見原審卷三一頁），但該工程所約定之施作
    天數達二百五十日，而本案為警查獲之時間則為九十年二月二十四日，斯時該工
    程既仍施作中，被告戊○○復於警訊時供稱該堆砂石係為供施作水溝用等語在卷
    ，且同案被告甲○已供明係先將挖取之砂石放在竹園內晾乾後，甫載運至該處地
    點，即遭查獲等情語在卷，是該堆砂石既係未經使用前即為警查獲，則證人林文
    斌所證稱伊未曾使用過該堆砂石等語，縱然屬實，亦不足為被告之有利認定。又
    被告戊○○另聲請訊問證人即其妻林素琴，以說明為警查獲前一日其並未在石岡
    鄉乙節，然如前所述，證人丁○○證稱曾向被告戊○○表示不要繼續挖取砂石一
    事，於查獲當日早上亦曾為之，而被告戊○○於偵查中且不否認確曾因竹園淹水
    而至現場並遇見證人丁○○等語在卷，則該情事已極明顯，況且，證人林素琴復
    為被告戊○○之配偶，難免曲予迴護被告，又依上開各項事證，已堪認定上開查
    獲之砂石係在國有河川地盜採無疑，本院因認尚無傳訊該證人之必要，併此敘明
    。綜上各情，足見被告戊○○上開所辯云云，無非係卸責之詞，難以採信，本案
    事證已臻明確，被告上開共同犯行，洵堪認定，應依法論科。
二、核被告所為，係犯刑法第三百二十條第一項之竊盜罪。被告與同案被告甲○間，
    有犯意之聯絡及行為之分擔，均為共同正犯。被告等人先後多次竊盜犯行，時間
    緊接，方法相同，觸犯構成要件相同之罪，顯係基於概括犯意反覆為之，為連續
    犯，依刑法第五十六條規定應以一罪論，並加重其刑。原審經審理之結果，認被
    告罪證明確，予以論科，固非無見，惟查，本案盜採之確切位置應如新附圖所示
    ，有上開第三河川局之函文所檢送之附圖可憑，原審就該位置未再詳查確認，致
    有誤認，已有未洽。又被告犯罪後，水利法已於九十二年二月六日修正公布，被
    告上開所為，應不再構成水利法之犯罪（詳如後述），原審未及比較適用，亦有
    違誤。被告提起上訴，空口否認上開犯行，固非可取，惟原判決既有上開可議，
    即屬無可維持，應由本院就被告部分撤銷改判。爰審酌被告明知大甲溪沿岸因長
    期遭盜採砂石猖獗，河川防洪之公共安全已遭危害，卻仍故犯之，犯後又未能坦
    承犯行，被告等盜挖之時間不長、範圍非大，犯罪手段、情節尚輕微等一切情狀
    ，量處如主文第二項所示之刑，並諭知易科罰金之折算標準，以示懲儆。又扣案
    之上開挖土機一部，雖係供被告等人犯罪所用之物，同案被告甲○亦供稱係渠所
    有，但無任何讓渡書或所有權狀可憑，亦難認該買賣價款已付清，且公訴人未聲
    請併予宣告沒收，而該挖土機之價值高達二十萬元，難認係專供本案犯罪所用，
    本院因認尚無宣告沒收之必要，附此敘明。
三、公訴意旨另認被告上開所為，亦構成水利法第七十八條第一項第三款犯罪，應依
    同法第九十二條之一第一項中段論處，且與刑法第三百二十條第一項竊盜罪間，
    有想像競合犯之關係云云，固非無見。但按，水利法於九十二年二月六日修正公
    布，將原先之第九十二條之一條文刪除，並將第七十八條修正，改為七十八條之
    一至七十八條之四，其中，原條文之九十二條之一第一項前段、後段之處罰，均
    予修正為新條文九十二條之二第七款、第九十四條之一，然舊法九十二條之一第
    一項中段之處罰，已遭刪除，並未修正成新條文之處罰內容，此有水利法修正後
    之條文在卷可供比對，是原審及公訴意旨所認被告另涉之該條第九十二條之一第
    一項中段之處罰條文，既於被告犯罪後已廢止刑罰，本應依法為被告免訴之諭知
    ，但公訴人認此與上開竊盜之有罪部分，有想像競合犯之裁判上一罪關係，本院
    爰不另為被告免訴之諭知，附此載明。
據上論斷，應依刑事訴訟法第三百六十九條第一項前段、第三百六十四條、第二百九
十九條第一項前段，刑法第二十八條、第五十六條、第三百二十條第一項、第四十一
條第一項前段，罰金罰鍰提高標準條例第一條前段、第二條，判決如主文。
本案經檢察官乙○○到庭執行職務
中        華        民        國  九 十 二  年     四     月    十五    日
                                  臺灣高等法院臺中分院刑事第二庭
                                        審判長法  官  羅  禮  政
                                              法  官  陳  欣  安
                                              法  官  蔡  聰  明
右正本證明與原本無異。
不得上訴。
                                              書記官  郭  振  祥
中        華        民        國  九 十 二  年     四     月    十五    日
刑法第三百二十條：
意圖為自己或第三人不法之所有，而竊取他人之動產者，為竊盜罪，處五年以下有期
徒刑、拘役或五百元以下罰金。
意圖為自己或第三人不法利益，而竊佔他人之不動產者，依前項之規定處斷。
前二項之未遂犯罰之。
                                                                        Ｋ


司法院資訊處製作；財團法人民間司法改革基金會備份。
